# Introdución {#intro}

Trabajar con la interfaz de gráfica de R es un poco incómodo (poniendolo 
suavemente). Por lo que se han desarrollado varios entornos de desarrollo
integrado (IDE por sus siglas en inglés) que facilitan su uso. Una de las más
trabajadas y pulidas es RStudio.

## Introducción a RStudio

RStudio es una interfaz de desarrollo integrada, gratis y de código abierto.
Posee un editor de código, funciona en múltiples plataformas (incluyendo
servidores) y tiene muchas ventajas como integración con control de versión y
manejo de proyectos.


**Disposición Básica**

Cuando abres RStudio por primera vez verás tres paneles:

  +  La consola interactiva de R (a la izquierda)
  +  El Entorno/Historial, en inglés Environment/History (en pestañas en la parte superior derecha)
  +  Archivos/Gráficos/Paquetes/Ayuda/Visualizador, también en inglés Files/Plots/Packages/Help/Viewer (en la parte inferior derecha)
  
Una vez que abre un archivo, como por ejemplo un script de R, un panel de edición
se abre en la parte superior izquierda.

## Flujo de trabajo con RStudio
Hay dos maneras básicas de trabajar con RStudio.

1. Probar y jugar dentro de la consola interactiva y luego copiar el código a un
archivo .R para ejecutar más tarde.
   *  Funciona bien cuando se hacen pequeñas pruebas y recién se comienza.
   *  Pero rápidamente se vuelve laborioso.
2. Empezar a escribir un archivo .R y luego usar el comando / atajo de RStudio para
ejecutar la línea actual o las líneas seleccionadas en la consola.
   * Es la mejor forma de empezar; así todo el código queda guardado para más
   tarde
   * Podrás ejecutar el archivo desde RStudio o usando la función de R
   `source()`.
   
   
```{block, running-code-seg, type = 'rmdtip'}
## Tip: Ejecutando partes de tu código

RStudio tiene una gran flexibilidad al ejecutar código dentro de la ventana
de edición. Hay botones, menues y atajos de teclado. Para ejectuar la línea
actual podés 1. hacer click en el botón `Run` arriba del panel de edición, o
2. Seleccionar "Run Lines" desde el menú "Code", o 3. apretar Ctrl+Enter en 
Windows o Linux o Command+Enter en OS X (Este atajo también puede verse 
dejando el puntero del mouse sobre el botón `Run`). Para ejecutar un bloque de
código, seleccionálo y después solo presiona `Run`. Si has modificado una parte
del bloque que has ejecutado reción no hay necesidad de reseleccionarlo y 
darle `Run`, podés usar el botón a continuación, `Re-run the previous region`.
Esto va a ejecutar el bloque de código previo incluyendo las modificaciones que
has hecho.
```

## Introducción a R

Una gran parte del tiempo en R se pasa en la consola interactiva. Ahí es donde
se corre el código y puede ser un entorno útil para probar ideas antes de 
escribirlas en un script de R. La consola de RStudio es la misma que si ejecutasen
`R` en la linea de comando o la interfaz gráfica de R (R-GUI). 

Cada vez que abran la consola van a ver un montón de información y abajo aparece
un signo mayor ">" seguido de un cursor parpadeante. Opera en la forma como 
cualquier otra línea de comando. REPL por sus siglas en inglés: Read, evaluate, 
print, loop. Leer, evaluar, imprimir, buclear. Uno ingresa órdenes o comandos,
R trata de ejecutarlos y luego imprime el resultado. Aunque a veces algunas
funciones no imprimen nada.


## R como calculadora


Lo más simple que se puede hacer con R es aritmética:


```{r c1-aritmetica-1, results='asis'}
1 + 100
```

Y R va a impirmir la respuesta, precedida por un "[1]". No se preocupen por esto
ahora, lo vamos a ver más adelante. Por ahora piensen que está indicando la
salida.

Si introducen un comando de forma incompleta, R va esperar que lo terminen

```{r c1-entrada-incompleta-1, eval=FALSE}
1 +
```

```{r c1-entrada-incompleta-2, eval=FALSE}
+
```

Cada vez que apriten Enter y la consola muestre un "+" en vez de ">", es que
está esperando que terminen el comando. Si quieren cancelar el comando solo
hay que presionar "Esc" y la consola volverá a mostrar el prompt ">".


```{block type='callout'}
## Tip: Cancelando comandos

Si estás usando R desde la linea de comando en vez de dentro de RStudio,
hay que presionar `Ctrl+C` en vez de  `Esc` para cancelar el comando. Esto
también se aplica a usuarios de Mac también.

Cancelar un comando no es útil solamente para anular comandos incompletos:
también podés cancelar una computación que R está ejecutando (por ejemplo, 
si está tomando demasiado tiempo), o para eliminar el código que estás
escribiendo actualmente.
```


Cuando se usa R como calculadora, el orden las operaciones es el mismo que 
aprendieron en la escuela.

De mayor a menor precedencia:

  + Paréntesis: `(`, `)`
  + Exponentes: `^` o `**`
  + División: `/`
  + Multiplicación: `*`
  + Adición: `+`
  + Substracción: `-`
  

```{r c1-aritmetica}
3 + 5 * 2
```


Usa paréntesis para agrupar operaciones de manera de forzar el orden de
evaluación si difiera de la por defecto, o para aclarar cual es tu intención.

```{r c1-parentesis-1}
(3 + 5) * 2
```

Puede volverse pesado si se usa cuando no se necesita, pero a veces clarifica
tus intenciones. Recuerda que otros podrían leer tu código.

```{r c1-parentesis-2, eval=FALSE}
(3 + (5 * (2 ^ 2))) # difícil de leer
3 + 5 * 2 ^ 2       # claro, si recordás las reglas
3 + 5 * (2 ^ 2)     # si olvidás algunas reglas esto puede ayudar.
```

El texto después de cada linea de código es llamado "comentario". Cualquier
cosa que este después del símbolo numeral o hash (`#`) es ignorado por R cuando 
ejecuta el código.

Los números muy grandes o pequeños se imprimen en notación científica:

```{r c1-science-notation}
2/10000
```

que es una abreviatura de multiplicar por `10^XX`". Por lo que `2e-4`
es una abreviatura de  `2 * 10^(-4)`.

Uno mismo puede entrar números en notación científica:

```{r c1-science-notation-self}
5e3 #No hay menos aquí
```


## Funciones matemáticas

R tiene muchas funciones matemáticas incorporadas. Para llamar una función
simplemente escribimos su nombre, seguido por paréntesis de apertura y cierre.
Cualquier cosa dentro de los paréntesis es llamado argumentos de la función:

```{r c1-trigonometria}
sin(1)  # funciones trigonométricas
```

```{r c1-log}
log(1) # logaritmo natural
```


```{r c1-log10}
log10(10) # logaritmo en base 10
```

```{r c1-exp}
exp(0.5) # e^(1/2)
```


No se preocupen por recordar todas las funciones en R. Se pueden buscar en
Google, o si recuerdan como comienza el nombre de la función, pueden presionar
la tecla `Tab` para usar la función de autocompletado de RStudio. 

Esta es una de las ventajas de RStudio sobre R solo, tiene la función de
autocompletar que permiten que sea más fácil buscar funciones, sus argumentos,
y los valores que pueden tomar.

Escribiendo un signo de pregunta `?` antes del nombre la funcion abrirá la 
página de ayuda de esa función. Además de mostrar una descripción detallada de
la misma, sus argumentos, y los valores que devuelve, al final de la página
hay ejemplos que muestran brevemente como se puede usar la función.


## Comparando cosas

También podemos hacer comparaciones en R:

```{r c1-igualdad}
1 == 1 # igualdad (notar que son dos signos igual, se lee como "es igual a")
```

```{r c1-desigualdad}
1 != 2 # desiguldad (leer como "no es igual a")
```

```{r c1-menor}
1 < 2 # menor que
```

```{r c1-menorigual}
1 <= 1 # menor que o igual que
```


```{r c1-mayor}
1 > 0 # mayor que
```


```{r c1-mayorigual}
1 >= -9 # mayor que o igual que
```

```{block type='callout'}
## Tip: Comparando números

Un advertencia acerca de la comparación de números: nunca usar `==` para
comparar dos números a menos que sean integers (un tipo de data que se usa
para representar números enteros específicamente). 

Las computadoras solo pueden representar números decimales con un cierto grado
de precisión. Por lo que dos números que cuando son impresos por R se ven
iguales, pueden tener representaciones subyacentes diferentes y por lo tanto
ser diferentes por un pequeño margen de error (llamado *Machine numeric tolerance*)

En su lugar, deberías usar la función `all.equal`


Para más información, leer: [http://floating-point-gui.de/](http://floating-point-gui.de)
```


## Variables y asignación

Podemos guardar los valores en variales usando el operador de asignación `<-`, 
de esta forma:

```{r c1-assign}
x <- 1/40
```

Notá que cuando se asigna no se imprime el valor. En cambio, lo almacenamos 
para después en algo llamado **variable**. Ahora `x`contiene el **valor** 
`0.025`:

```{r c1-xvalue}
x
```

Más precisamente, el valor guardado es una *aproximanción decimal* a esta
fracción llamado [número de coma flotante](https://es.wikipedia.org/wiki/Coma_flotante).

Mirá en las pestaña `Environment` en los paneles de RStudio, y ahí verás que`x`
y su valor han aparecido. Nuestra variable `x` puede ser usada  en lugar de
un número en cualquiear cálculo donde se espere un número:

```{r c1-logx}
log(x)
```

Las variables también pueden ser reasignadas:

```{r c1-reasignox}
x <- 100
```



`x` tenía el valor 0.025 y ahora tiene el valor 100.

La asignación de valores puede contener la variable que esta siendo asignada:

```{r c1-reasigox-2}
x <- x + 1 # notar como RStudio actualiza la descrición de x en la pestaña Environment
```


La parte derecha de la asignación puede ser cualquier expresión válida de R.
La parte derecha es *evaluada completamente* antes de que la asignación ocurra.

Los nombres de la variables pueden contener letras, números, guiones bajos y
puntos. No pueden empezar con un número ni pueden contener espacioes. 
Distintas personas usan distintas convenciones para nombrar variables con
nombres largos, incluidos:

   + puntos.entre.palabras
   + guiones\_bajos_entre\_palabras
   + camelCaseParaSepararPalabras

Cual usar es una decisión individual (o del proyecto), pero hay que ser 
**consistente**

También se puede usar el símbolo `=`para asignar

```{r c1-asignacion-3}
x = 1/40
```

Pero esto es mucho menos común entre los usuarios de R. Lo más es importante
es **ser consistente** con el operador que uses. Ocasionalmente, hay lugares 
donde es menos confuso usar `<-` que `=`, y es el símbolo más usado en la 
comunidad. Por lo que la recomendación es usar `<-`. Además, en Rstudio hay un
atajo de teclado para insertar la asignación: hay que presionar `Alt+-`.


## Vectorización

Una consideración final de lo que hay estar atento es que R está *vectorizado*,
lo que significa que las variables y funciones pueden tener vectores como
valores. Por ejemplo:

```{r c1-vector}
1:5
```


```{r c1-vector-exp}
2^(1:5)
```


```{r c1-vector-asignacion}
x <- 1:5
2^x
```

Esto es muy poderoso; lo vamos a discutir en profundidad más adelante.



## Manejando el entorno

Hay algunas funciones muy útiles para interactuar con la sesión de R.

`ls` listará todas los objetos (funciones y variables) almacenados en el entorno
global (tu sesión de trabajo en R)

```{block type='callout'}
## Tip: objetos ocultos

`ls` ocultará cualquier objeto cuyo nombre empiece con un punto "." por defecto.
Para listar todos los objetos, hay que tipear `ls(all.names=TRUE)`.
```

Notar que aquí no le dimos ningún argumento a `ls`, pero igual necesitamos usar
los paréntesis para decirle a R que llame a la función.



```{r c1-codigo-fuente}
ls
```

Podés usar `rm` para eliminar objetos que no sean necesarios:

```{r c1-rm}
rm(x)
```

Si tenés muchos objetos en tu entorno y querés borrar todos ellos, podés
pasar el resultado de `ls` como argumento de la función `rm`:

```{r c1-rmls}
rm(list = ls())
```


En este caso hemos combinado las dos. Como en el orden de las operaciones, 
cualquier cosa dentro de los paréntesis es evaluada primero.

En este caso hemos especificado que el resultado de `ls` sea usado por el 
argumento `list` en `rm`. Cuando asignamos valores a argumentos por nombre,
¡**hay que** usar el operardor `=`!

Si en cambio se usa `<-`, podrían haber efectos secundarios no intencionales, o
un mensaje de error:

```{r c1-error, error=TRUE}
rm(list <- ls())
```

```{block type='callout'}
## Tip: Warnings vs Errors

¡Presten atención cuando R hace algo inesperado! R tira errores, como el de arriba,
cuando no puede proceder con un cálculo. Los *Warnings* (advertencias) por otro
lado generalmente significa que la función se ejecutó, pero que probablemente
no ha funcionado como se esperaba.

En ambos casos, el mensaje que imprime R generalmente contiene pista de como
arreglar el problema. Aunque a veces pueden ser algo crípticos y requieran
cierta experiencia saber que es lo que está pasando.
```


## Paquetes R

Los paquetes de R son colecciones de funciones o a veces datos, que son
justamente empaquetadas. Los paquetes añaden funciones que no están
presentes en R. Al momento de la escritura haya más de 8500 paquetes en 
CRAN (the comprehensive R archive network). Y muchos más en otros repositorios
como GitHub. R y RStudio tienen funcionalidades para manejar los paquetes

  + Para ver que paquetes están instalados tipear: `installed.packages()`
  + Para instalar paquetes tipear `install.packages("packagename")`, donde
  `packagename` es el nombre del paquete, entre comillas.
  + Para actualizar los paquetes instalados, tipear `update.packages()`
  + Para eliminar un paquete tipear `remove.packages("packagename")`
  + Para usar un paquete en la sesión actual tipear `library(packagename)`
  

> ## Challenge 1
>
> Which of the following are valid R variable names?
> 
> ~~~
> min_height
> max.height
> _age
> .mass
> MaxLength
> min-length
> 2widths
> celsius2kelvin
> ~~~
> {: .r}
>
> > ## Solution to challenge 1
> >
> > The following can be used as R variables:
> > 
> > ~~~
> > min_height
> > max.height
> > MaxLength
> > celsius2kelvin
> > ~~~
> > {: .r}
> >
> > The following creates a hidden variable:
> > 
> > ~~~
> > .mass
> > ~~~
> > {: .r}
> >
> > The following will not be able to be used to create a variable
> > 
> > ~~~
> > _age
> > min-length
> > 2widths
> > ~~~
> > {: .r}
> {: .solution}
{: .challenge}

> ## Challenge 2
>
> What will be the value of each  variable  after each
> statement in the following program?
>
> 
> ~~~
> mass <- 47.5
> age <- 122
> mass <- mass * 2.3
> age <- age - 20
> ~~~
> {: .r}
>
> > ## Solution to challenge 2
> >
> > 
> > ~~~
> > mass <- 47.5
> > ~~~
> > {: .r}
> > This will give a value of 47.5 for the variable mass
> >
> > 
> > ~~~
> > age <- 122
> > ~~~
> > {: .r}
> > This will give a value of 122 for the variable age
> >
> > 
> > ~~~
> > mass <- mass * 2.3
> > ~~~
> > {: .r}
> > This will multiply the existing value of 47.5 by 2.3 to give a new value of
> > 109.25 to the variable mass.
> >
> > 
> > ~~~
> > age <- age - 20
> > ~~~
> > {: .r}
> > This will subtract 20 from the existing value of 122 to give a new value
> > of 102 to the variable age.
> {: .solution}
{: .challenge}


> ## Challenge 3
>
> Run the code from the previous challenge, and write a command to
> compare mass to age. Is mass larger than age?
>
> > ## Solution to challenge 3
> >
> > One way of answering this question in R is to use the `>` to set up the following:
> > 
> > ~~~
> > mass > age
> > ~~~
> > {: .r}
> > 
> > 
> > 
> > ~~~
> > [1] TRUE
> > ~~~
> > {: .output}
> > This should yield a boolean value of TRUE since 109.25 is greater than 102.
> {: .solution}
{: .challenge}


> ## Challenge 4
>
> Clean up your working environment by deleting the mass and age
> variables.
>
> > ## Solution to challenge 4
> >
> > We can use the `rm` command to accomplish this task
> > 
> > ~~~
> > rm(age, mass)
> > ~~~
> > {: .r}
> {: .solution}
{: .challenge}

> ## Challenge 5
>
> Install the following packages: `ggplot2`, `plyr`, `gapminder`
>
> > ## Solution to challenge 5
> >
> > We can use the `install.packages()` command to install the required packages.
> > We can also install them in one go like so:
> > 
> > ~~~
> > install.packages(c("ggplot2", "plyr", "gapminder"))
> > ~~~
> > {: .r}
> {: .solution}
{: .challenge}
