# ¿Cómo obtener ayuda?

## Archivos de ayuda

Toda función de R tiene su página de ayuda. Hay varias formas de llegar a ellas.
Dos de ellas consiste en escribir el signo de pregunta (?) seguido del nombre
completo de la función. La otra en escribir `help()` y el nombre de la función

```{r, eval=FALSE}
?function_name
help(function_name)
```

Esto muestra la página de ayuda como *html* en RStudio, o como texto plano en R.
Cada página está dividida de la siguiente manera:

 + Título: una breve descripción de la función
 + Description: Una descripción un poco más amplia de lo que hace la función.
 + Usage: muestra los argumentos que acepta la función.
 + Arguments: listado de los argumentos, que significa cada unos y que tipo de
 valores acepta
 + Details: detalles importantes de los que hay que tener en cuenta. 
 + Value: que tipo de datos devuelve la función.
 + See also: otras funciones relacionadas que quizá sean útiles para el trabajo
 que estamos realizando.
 + Examples: ejemplos de uso de la función.
 
Otras funciones pueden tener otras secciones, pero estas son las más importantes.
Además, las 4 primeras secciones son obligatorias si desarrollamos nuestro
paquete.

```{block, type='rmdtip'}
### Tip: Leer la ayuda

Uno de los aspectos más impresionantes de R es el gran número de funciones. Por
lo que es imposible acordarse de todas y como se usan. Por suerte, el tener
páginas de ayuda tan detalladas significa que ¡no hace falta recordar todo!

```

## Operadores Especiales

Para obtener ayuda para operadores especiales hay que usarlos entre comillas.

```{r, eval=FALSE}
?"+"
```

## Ayuda de paquetes

Muchos paquetes vienen con "vignettes": son tutoriales o documentación de 
ejemplo extendida. Sin ningún argumente `vignette()` listará todas las
vignettes de todos los paquetes instalados; si especificamos el paquete, i.e.
`vignette(package="package-name")`, nos dará un listado de la vignettes
disponibles para `package-name`, y  `vignette("vignette-name")` abrirá la
vignette especificada.


## Si solo recordas una parte de la función

Si no estás seguro en que paquete está la función, o como se escribe
podés hacer una búsqueda difusa:


```{r, eval=FALSE}
??function_name
```

## Si no tenés idea donde empezar

Si no sabés que función o paquete usar 
[CRAN Task Views](http://cran.at.r-project.org/web/views)
es una lista de paquetes agrupados en distintos campos de aplicación. Puede ser
un buen punto de comienzo.

## Cuando tu código no funciona: obtener ayuda de tus pares

Si tenés problemas usando una función, 9 de cada 10 veces, otros han tenido el
mismo problema y han sido respondidas en [Stack Overflow](http://stackoverflow.com/).
Podés buscar usando el tag `[r]`. También podés buscar en la lista de 
correo [R-Help-es](https://stat.ethz.ch/mailman/listinfo/r-help-es).

Si no podés encontrar la respuesta, hay que preguntarla e incluir un 
*ejemplo reproducible* de nuestro problema. Es muy importante incluirlo, ya que
aumenta en varios ordenes de magnitud la probabilidad y velocidad de respuesta.
Para incluir datos, la forma más sencilla (si los datos no son demasiados) es 
usar la función `dput`:

```{r, eval=FALSE}
?dput
```

Va a crear un volcado de los datos con los que estás trabajando, de forma
que puedan ser copiados y pegados en la consola de cualquira que quiera ayudar.
Otro punto importante a incluir es el código de lo que hemos intentado hacer.
Está muy mal visto preguntar "¿Cómo hago esto?" sin mostrar que hemos intentado
resolverlo nosotros. Al menos incluir las respuestas relacionadas a nuestra
pregunta y porque no nos sirven.


```{r}
sessionInfo()
```


Imprime en la consola la versión actual de R y también los paquetes que hemos 
cargado. Esto puede ser muy útil para ayudar a reproducir y solucionar nuestros
problemas.

```{block, type='desafio'}
## Desafio 1

Lee la ayuda para la función `c()` ¿Qué clase de vector esperas crear si
ejecutas los siguientes comandos?:

> ```{r, eval=FALSE}
> c(1, 2, 3)
> c('d', 'e', 'f')
> c(1, 2, 'f')`
> ```

```

```{block, type='desafio'}
## Desafio 2

Examina la página de ayuda de `paste()`. Vas a usarla más adelante. ¿Cuál es
la diferencia entre los argumentos `sep`y `collapse`?

```

```{block, type='desafio'}
## Desafio 3

Usa la ayuda para encontrar una función (y sus argumentos) con la cual
podrías cargar datos de un archivo csv en el cual las columnas están delimitadas
con "\t" (tabulación) y el punto decimal es un "." (punto). Esta comprobación
del punto decimal es importante, porque en otros paises se usa la coma como
separador decimal.  
Pista: usa `??csv` para buscar funciones relacionadas con csv.
```



## Otras fuentes de ayuda

* [Quick R](http://www.statmethods.net/)
* [RStudio cheat sheets](http://www.rstudio.com/resources/cheatsheets/)
* [Cookbook for R](http://www.cookbook-r.com/)
