# Estructura de Datos

Una de las características más poderosa de R es la habilidad de leer datos 
tabulares -- como la que podrías tener en una hoja de cállculo o CSV.
Empecemos por hacer un set datos de prueba en la carpeta `data/`, llamada
`datos-felinos.csv`.

```{r, eval=FALSE}
coat,weight,likes_string
calico,2.1,1
black,5.0,0
tabby,3.2,1
```


```{block, type='rmdtip'}
## Tip: Editando archivos de texto en R

Alternativamente, podés crear `data/datos-felinos.csv` usando un editor de texto
(Bloc de Notas, Nano) o con RStudio usando la opción **File -> New File -> Text File**.

```


```{r, echo = FALSE}
gatos.df <- data.frame(pelaje = c("atigrado", "negro", "bicolor"),
                      peso = c(2.1, 5.0, 3.2),
                      gusta_ovillo = c(TRUE, FALSE, TRUE))
write.csv(cats.df, "data/datos-felinos.csv", row.names = FALSE)
```

Podemos cargarlo en R usando la siguiente función:

```{r}
gatos <- read.csv(file = "data/datos-felinos.csv")
gatos
```


La función `read.csv` se usa para leer datos tabulares almacenados como texto
donde la columnas de datos están delimitadas por comas (CSV = comma separated 
values). Si guardamos el archivos con Excel con configuración regional en
español o similar, probablmente el archivo no sea un archivo CSV legal. En este
caso las comas se usan como punto decimal, entonces se usa ";" como separador
de columnas. La función `read.csv2` tiene en cuenta está distinción. Otro 
delimitador común de columnas es la tabulación, si los datos están en este 
formato hay que usar la función `read.delim`. Si los datos están separados con
otro caracter se puede usar la función `read.table` que es más general y
flexible.

Podemos empezar a exploar nuestro set de datos enseguida, seleccionando columnas
con el operador `$`:

